【裁判字號】    90,上易,2900
【裁判日期】    901003
【裁判案由】    詐欺
【裁判全文】
臺灣高等法院刑事判決                            九十年度上易字第二九號
    上  訴  人  臺灣臺北地方法院檢察署檢察官
    被      告  乙○○
    選任辯護人  劉明鏡
右上訴人因詐欺案件，不服臺灣台北地方法院八十九年度易字第一四一八號，中華民
國九十年七月十日第一審判決（起訴案號：臺灣台北地方法院檢察署八十九年度偵字
第二四五一四號）提起上訴，本院判決如左：
    主  文
上訴駁回。
    理  由
一、公訴意旨略以：被告乙○○原係宏福人壽保險股份有限公司（下稱宏福人壽公司
    ）之處經理，自民國八十六年底，意圖為自己不法之所有，以購買宏福商業銀行
    股份有限公司（下稱宏福銀行）新臺幣（下同）五十萬元、宏福人壽二百萬元股
    票為名義，向甲○○詐取一百七十萬元，並於八十七年二月間提示載有認股金額
    五十萬元、二百萬元之認購股票過戶同意書二紙予甲○○，以取信於甲○○，復
    又向甲○○詐稱尚有宏福證券股份有限公司（下稱宏福證券公司）、宏福票券金
    融股份有限公司（下稱宏福票券公司）可投資，使甲○○陷於錯誤，又陸續交付
    二百六十七萬元，被告復於八十七年七月底提示載有金額一百六十萬元宏福票券
    、宏福證券之股票過戶同意書予甲○○，並佯稱其餘款項將陸續投資，實則被告
    僅取得宏福人壽六十八萬元之股票。迨八十八年初，甲○○風聞宏福銀行並未獲
    准設立，向乙○○查詢，乙○○均支吾其詞，始知受騙。因認被告涉犯刑法第三
    百三十九條第一項詐欺罪嫌。
二、公訴人認被告乙○○有詐欺犯行，無非以右開事實，業據告訴人指訴綦詳，並有
    內載「特此聲明同意由貴公司職工福利委員會以原認股價格購回本人所認購之股
    票」之股票過戶同意書三紙、財政部臺北市國稅局歸戶財產查詢清單一紙、電匯
    回條七紙在卷可憑，參之被告並未能提出宏福關係企業出具其登記認購股票之證
    明及明細，而被告所辯稱由其姐代為認購宏福銀行二百五十六萬元股票云云，實
    際則僅支出六十二萬五千元，有宏福銀行繳款書一紙在卷可按，為其論據。
三、按犯罪事實應依證據認定之，無證據不得推定其犯罪事實，又不能證明被告犯罪
    者，應諭知無罪之判決，刑事訴訟法第一百五十四條、第三百零一條第一項分別
    定有明文。次按刑法第三百三十九條第一項詐欺罪之成立，以意圖為自己或第三
    人不法之所有，以詐術使人將本人或第三人之物交付為要件，所謂以詐術使人交
    付，必須被詐欺人因其詐術而陷於錯誤，若其所用方法不能認為詐術，亦不致使
    人陷於錯誤，即不構成該罪，最高法院四十六年臺上字第二六０號、二十五年非
    字第一一九號判例意旨參照。
四、訊據被告乙○○對於自八十六年十二月三十日起至八十七年七月十六日止，分八
    次收取告訴人甲○○所電匯之五百三十七萬元（詳如起訴書之附表）之事實並不
    否認，惟堅詞否認有詐欺犯行，辯稱：其與告訴人所約定的是股權轉讓契約，目
    的是以其於洪福集團中所可認購之股票，於其認購後，再依公司規定之條件，轉
    讓給告訴人，其分次收取告訴人所匯入之資金，於實際購買股票前，由其利用該
    筆資金週轉以賺取獎金，告訴人可隨時將所交付之資金抽回，期間告訴人因有獲
    利，並為其子林祐世、林亮谷購買宏福人壽之保險，保單費用均由其支付，其又
    於八十七年二月、四月間分別開立股票過戶同意書三紙證明，於其購入宏福集團
    股票後，將轉讓給告訴人，後告訴人於八十七年八月間起以需用資金為由，要求
    其退還所投資之款項，其即陸續退款，惟後因其所收客票跳票，工作收入銳減等
    原因，致其無法還款，其無詐欺等語。經查：
（一）、被告任職於宏福人壽公司經理，可依公司之規定認購宏福集團之股票（即有
        認購宏福人壽、銀行、票券、證券公司股票之權利），被告與告訴人約定，
        由告訴人出資，投資被告所任職宏福集團股票，並於被告認購後，在該股票
        上市或上櫃時，再依宏福集團之規定，將被告當時所已經認購之股票，轉讓
        給告訴人，在轉讓前，被告可運用告訴人所匯之資金以賺取利潤，分配給告
        訴人，告訴人即依上開約定自八十六年十二月三十日起至八十七年七月十六
        日止，分八次電匯五百三十七萬元給被告，以用作投資宏福集團股票之用等
        事實，迭經被告供承明確，核與告訴人於偵查中陳稱：「（問：用來資金週
        轉、賺取獎金，並有匯給你，是否知情）知道」（見偵卷第二十四頁）、原
        審陳稱：「被告他有認購宏福人壽、銀行的權利，當公司上市或上櫃後，就
        將股票轉讓給我」等語相符（見原審卷第一一九頁），被告任職於宏福人壽
        公司經理之職務，有權認購宏福人壽公司股票三十八萬股、宏福銀行公司股
        票十五萬股、宏福票券、證券公司股票十八萬股，且以本人名義認購宏福人
        壽公司股份六萬八千股繳款六十八萬元，暨以其胞姐柯美玲名義認購二十五
        萬元，並已預繳股款六十二萬五千元，此分別有卷附之匯款條、宏泰（福）
        人壽公司函、公告、八十六年現金增資認股繳款書、公告（１０ＰＬＧ相關
        處理辦法）、員工股票申購書、股票認購明細表可資證明，告訴人所分得之
        利潤及投保亦有卷附之自動付款機交易明細（匯款）、壽險保險單簽收條可
        按。
（二）、告訴人雖謂其八次匯款金額均是用以購買股票，並未應允被告可擅為投資理
        財；然此據被告堅決否認。查卷附三紙股票過戶同意書，其總金額為四百一
        十萬元，然告訴人卻匯款達五百三十七萬元，顯見告訴人匯款應非限於購買
        股票一途。況被告確曾於八十七年二月二十五日、八十七年三月二十七日、
        八十七年三月十七日、八十七年二月二十五日、八十七年五月二十八日各自
        匯款四萬七千八百五十元、一萬八千零三十元、一萬九千零七十元、四萬九
        千五百二十五元、九萬一千二百八十元予告訴人，並於八十七年四月十四日
        墊付告訴人之子保費三十五萬零五百元，有收款存根、存戶交易明細表可証
        ，告訴人亦坦承上情無訛。而告訴人於原審初謂前開款項為借款（見原審卷
        第七九頁），於本院則改口稱前開款項均為被告公司發予被告之績效獎金（
        見本院九十年八月二十八日訊問筆錄），足徵其對被告何以給付前開款項一
        節說詞反覆而無法為合理說明。是被告辯稱上揭匯款及支票均是告訴人投資
        應得之利潤等語，應堪採信。又查被告早於八十七年八月十八日即應告訴人
        要求匯回投資款八十三萬元、八十七年十月二日、八十七年十二月三十一日
        以轉帳方式各將十萬元、五萬元存入告訴人設於台北銀行世貿分行０一二─
        00000000000號帳戶，而卷附告訴人於八十七年八月二十八日因
        拜訪被告未遇所留下催討還款之字條，上戴「您所言會于八月十八日匯回我
        寄于您處之金額，但八月十八日您所匯不足九十萬。」，顯見告訴人指稱其
        係於八十八年初，因風聞宏福銀行申請未獲主管機關核准，所募資金早已退
        還各投資人，告訴人始聯絡被告要求返還款項云云與事証不符，反是被告辯
        稱告訴人因急需用款，決定放棄所有認購及投資，要求儘速抽回原外放資金
        等語較合實情。且觀諸上開字條，告訴人謂其匯予被告之款係「寄于您處之
        金額」，益徵被告辯稱告訴人係委託其代為投資一節應屬實在。
五、綜上，被告所辯應堪採信。被告並未對告訴人施用任何詐術，亦無不法所有意圖
    ，告訴人之匯款亦非陷於錯誤而為。至被告雖未依約於告訴人撤資時將全數款項
    退還，惟此係被告是否違約之民事紛爭。尚難遽以詐欺取財罪相繩。此外復查無
    其他積極之證據足認被告有詐欺取財犯行，自屬不能証明被告犯罪。原審因而為
    被告無罪之諭知，並無違誤。公訴人上訴指摘原判決不當，為無理由，應予駁回
    。
據上論斷，應依刑事訴訟法第三百六十八條，判決如主文。
本案經檢察官費玲玲到庭執行職務。
中      華      民      國    九十      年      十      月      三      日
                                臺灣高等法院刑事第十三庭
                                    審判長法  官  蔡    燉
                                          法  官  李  春  地
                                          法  官  盧  彥  如
右正本證明與原本無異。
不得上訴。
                                          書記官  何  閣  梅
中      華      民      國    九十      年      十      月      三      日


司法院資訊處製作；財團法人民間司法改革基金會備份。
